臺灣高等法院高雄分院刑事判決　　　　94年度上訴字第1260號
上　訴　人
即　被　告　甲○○
選任辯護人　洪千琪律師
上列上訴人因違反貪污治罪條例案件，不服臺灣高雄地方法院94
年度訴字第62號中華民國94年5 月23日第一審判決（起訴案號：
臺灣高雄地方法院檢察署93年度偵字第14748 、18685 號），提
起上訴，本院判決如下：
     主  文
原判決撤銷。
甲○○意圖為自己不法之所有，而侵占自己持有他人之物，處有
期徒刑壹年。
     事  實
一、甲○○於民國91年 3月11日起在臺灣高雄監獄（下稱高雄監
    獄）服替代役之職務，負責崗哨、舍房助勤等職務。而曹長
    壽、楊峰義、莊理錦（業於93年8 月4 日死亡，另經檢察官
    不起訴處分）分別於86年11月4 日、90年9 月12日、90年11
    月5 日起因麻醉藥品管理條例、懲治盜匪條例案件，在高雄
    監獄執行徒刑，均為高雄監獄之受刑人。因曹長壽前經楊峰
    義於92年2 、3 月間介紹而認識甲○○，嗣於92年5 月間，
    因莊理錦欲在監獄內使用行動電話與外界聯絡，而以茶葉20
    罐之代價委託曹長壽代為尋覓管道。甲○○明知依規定監獄
    管理人員不得自監獄外代受刑人夾帶遞送任何物品，竟於92
    年6 月初某日，在其高苑商工同學楊峰義幫忙游說下，竟同
    意曹長壽之要求，受曹長壽之委託約定分別以新台幣1 萬3,
    000 元及2,000 元，共計1 萬5,000 元，為曹長壽購買行動
    電話1 支（含電池、行動電話易付卡及門號等配件）及內衣
    。甲○○並告知曹長壽關於其設於郵局第00000000000000號
    帳戶資料，曹長壽則另行寫信請不知情之父親曹益明於92年
    6 月5 日匯款1 萬5,000 元至甲○○前揭郵局帳戶，甲○○
    於曹益明匯款後之92年6 月間某日至郵局確認接獲匯款後，
    即購買摩托羅拉牌V2288 型行動電話1 支（價值5,000 元）
    、中華電信易付卡1 張（價值1,000 元），共計花費6,000
    元，但並未代買內衣。嗣於93年8 月15日，甲○○利用執行
    勤務之便，而將前揭行動電話1 支（含易付卡）攜入獄中，
    先藏放在自己之便當盒內，攜帶至自己於監獄之內務櫃中，
    復於93年8 月16日將前揭行動電話以鐵盒交由不知情之監獄
    福利社雜役綽號「志明」之人轉交予曹長壽，曹長壽確認後
    ，即於同日利用不知情之監獄福利社雜役綽號「志明」之人
    復轉交予莊理錦使用。甲○○對於代購行動電話之餘款7,00
    0 元，本應隨上開行動電話一併返還於曹長壽，竟於93年8
    月16日，意圖為自己不法之所有，將其持有曹長壽之上開餘
    款7,000 元，變易持有為所有之意思，予以侵占入己，拒不
    返還。嗣莊理錦於92年9 月7 日晚上，因不諳行動電話之使
    用程序，發出行動電話鈴聲而驚動高雄監獄舍房主管，莊理
    錦情急下，將前揭行動電話拆解丟棄於垃圾桶中，另經高雄
    監獄戒護科於92年9 月12日循線查獲上情。
二、案經法務部調查局南部機動工作組報請臺灣高雄地方法院檢
    察署檢察官偵查起訴。
     理  由
一、程序部分：
  (一)按被告以外之人於審判外之陳述，雖不符前4 條之規定，而
    經當事人於審判程序同意作為證據，法院審酌該言詞陳述或
    書面陳述作成時之情況，認為適當者，亦得為證據。當事人
    、代理人或辯護人於法院調查證據時，知有第159 條第1 項
    不得為證據之情形，而未於言詞辯論終結前聲明異議者，視
    為有前項之同意，刑事訴訟法第159 條之5 定有明文。立法
    意旨在於傳聞證據未經當事人之反對詰問予以核實，原則上
    先予排除，惟若當事人已放棄詰問或未聲明異議，基於證據
    資料愈豐富，愈有助於真實發現之理念，且強化言詞辯論主
    義，法院自可承認該傳聞證據例外擁有證據能力。經查，
    同案被告曹長壽、楊峰義（被告甲○○部分）於調查局詢問
    及偵訊中之陳述（參見臺灣高雄地方法院檢察署92年度他字
    第4774號卷宗第18頁至第20頁；93年度偵字第14748 號偵查
    卷宗第20頁至第26頁、第55頁至第58頁、第64頁至第67頁）
    ；案外人莊理錦（被告甲○○部分）於調查局詢問中之陳
    述（參見同上偵查卷宗第17頁至第19頁）；證人聶垣宇於
    高雄監獄調查中所為之陳述（參見臺灣高雄地方法院檢察署
    92年度他字第4774號卷宗第2 頁至第3 頁），雖均係被告以
    外之人於審判外之陳述，性質上屬傳聞證據，惟經被告甲○
    ○及其選任辯護人於原審均同意作為證據，復於本院未聲明
    異議，本院審酌該言詞陳述作成時之情況，並查無其他不法
    之情狀，足認為得為本案之證據，依刑事訴訟法第159 條之
    5 第1 項之規定有證據能力。
二、訊據上訴人即被告甲○○固坦承有上述時地受曹長壽之請託
    ，且經不知情之曹長壽之父親曹益明匯款1 萬5,000 元至其
    郵局帳戶後，而購買前揭行動電話及易付卡夾帶入監交予曹
    長壽之事實不諱。惟矢口否認有侵占犯行，辯稱：其僅幫忙
    購物夾帶入監，其購買行動電話及易付卡，分別花費5,000
    元、1,000 元，另尚花費4,200 元購買三五廠牌內衣、褲交
    予曹長壽於監獄中穿著，且因楊峰義向其表示曹長壽在監獄
    中積欠楊峰義賭債5,000 元，故其另將5,000 元轉交予楊峰
    義，尚倒貼200 元，其並未侵占餘款7,000 元云云。經查：
  (一)上揭事實，業據證人即同案被告曹長壽於原審審理中證述
    ：其與楊峰義係高雄監獄同一舍房之受刑人，前因楊峰義介
    紹其與甲○○認識，嗣因另一舍房受刑人莊理錦委託其代購
    行動電話，其則先向甲○○商談購買行動電話夾帶入監事宜
    ，然因甲○○意願不高，故其復找楊峰義一同與甲○○商談
    代購行動電話之價錢，嗣後約定以1 萬3,000 元、2,000 元
    ，共計1 萬5,000 元代購行動電話、內衣夾帶入監，其則請
    不知情之其父曹益明匯款1 萬5,000 元至甲○○前揭郵局帳
    戶，由甲○○購買前揭行動電話1 支（含易付卡）攜入獄中
    ，於案發前約1 週，將前揭行動電話裝在鐵盒內，交由不知
    情之福利社雜役綽號「志明」之人轉交予莊理錦使用（參見
    原審94年5 月5 日審判筆錄第14頁至第18頁）等語；證人
    即同案被告楊峰義於原審審理中證稱：案發前其與曹長壽同
    舍房，因其就讀高苑商工一年級時認識甲○○，嗣其於92年
    2 、3 月間介紹曹長壽與甲○○認識後，曹長壽先於92年5
    月間與甲○○商談購買夾帶行動電話入監之事，但甲○○意
    願不高，曹長壽再請託其向甲○○說情，嗣後由其與曹長壽
    、甲○○3 人，在監獄舍房門口，共同商談購買行動電話夾
    帶入監之情事，並約定由甲○○夾帶行動電話入監，至於甲
    ○○何時將行動電話夾帶入監，其未有印象，但行動電話係
    甲○○在監獄內透過綽號「志明」之人交予曹長壽（參見同
    上原審審判筆錄第6 頁至第7 頁）等語；案外人莊理錦於
    調查局詢問中之陳述：因其於92年5 、6 月間，欲在監獄內
    使用行動電話與外界聯絡，以茶葉20罐之代價委託曹長壽代
    為尋覓委託他人購買行動電話夾帶入監之管道，嗣由曹長壽
    將行動電話透過某位在監獄福利社雜役之人轉交由其使用，
    於92年9 月7 日晚間，其因不諳行動電話之使用程序，發出
    行動電話鈴聲而驚動監獄舍房主管，其情急中將前揭行動電
    話拆解丟棄於垃圾桶中（參見同上偵查卷宗第17頁至第19
    頁）等語；證人即受刑人聶垣宇於高雄監獄調查中陳述：
    其於92年9 月7 日晚上，看見莊理錦在監獄舍房內使用行動
    電話並發出行動電話鈴聲（參見臺灣高雄地方法院檢察署92
    年度他字第4774號卷宗第2 頁至第3 頁）等語屬實，並有高
    雄監獄94年5 月9 日高監戒字第0941000027號函附之法務部
    84年11月29日法84監決字第277771號所屬監獄查禁違禁品項
    目表（參見本院卷宗）、匯款人曹益明之郵政國內匯款執據
    影本、行動電話門號0000000000之預付卡用戶資料影本、同
    型號之行動電話照片（參見臺灣高雄地方法院檢察署93年度
    偵字第14748 號偵查卷宗第5 頁、第6 頁、第78頁）各1 紙
    附卷可參，核屬相符。
  (二)(1)證人楊峰義於原審及本院審理中結證：曹長壽匯款1 萬5,
      000 元，係委託甲○○分別以1 萬3,000 元、2,000 元購
      買行動電話及內衣夾帶入監。甲○○事後並無將其中5,00
      0 元交予其收受等情（見原審94年5 月5 日及本院94年10
      月20日審判筆錄）。核與證人曹長壽於原審審理中證稱：
      其請不知情之曹益明匯款1 萬5,000 元至甲○○郵局帳戶
      ，係分別以1 萬3,000 元、2,000 元，共計1 萬5,000 元
      委託甲○○購買行動電話及內衣夾帶入監，惟被告甲○○
      僅有購買行動電話夾帶入監，並未依約購買內衣入監供其
      穿用（參見原審94年5 月5 日審理筆錄）等語相符；況證
      人曹長壽、楊峰義於監獄內並無穿著三五廠牌內衣、褲之
      事實，業據證人即高雄監獄受刑人王尚清、胡偉倫、邱仁
      清於原審審理中證稱：自92年6 月起至12月間，其與曹長
      壽、楊峰義同一房舍，其並未注意曹長壽、楊峰義是穿何
      廠牌之內衣褲，且在監獄內受刑人均穿相同之內衣、褲（
      參見原審94年5 月9 日審理筆錄）等語屬實，上揭證人王
      尚清、胡偉倫、邱仁清與同案被告曹長壽、楊峰義均在同
      一房舍受刑，如被告甲○○確有夾帶不同廠牌之內衣，供
      其等於監獄內穿著，按常情證人王尚清、胡偉倫、邱仁清
      應會有深刻之印象，且經原審函查高雄監獄，有關同案被
      告曹長壽於92年6 月至8 月間於監獄中之購物情況，均有
      購物科目為「百貨」之情形，而內衣、褲於受刑人之保管
      金分戶卡科目為「百貨」，除麵包、水果、香菸、代購、
      洗衣、電修、報費外，其餘均以「百貨」記載於保管金分
      戶卡，此有高雄監獄94年3 月17日高監戒字第0940001056
      號函附之購物清單1 份、94年4 月28日第0940001781號函
      各1 紙（參見原審卷宗）在卷可參，是同案被告曹長壽於
      監獄內服刑時，均有自購內衣、褲使用之事實，應可認定
      。被告甲○○上揭所辯，其有花費4,200 元購買三五廠牌
      內衣、褲交予曹長壽在監獄內穿著等語，與前揭事證不符
      ，應係臨訟卸責之詞，不足採信。
    (2)證人楊峰義、曹長壽於原審審理中均證稱：於高雄監獄受
      刑期間，彼此間並無積欠任何債務或賭債，且在監獄內不
      能賭博（參見原審94年5 月5 日審判筆錄）等語；核與證
      人即與證人楊峰義、曹長壽同一舍房之受刑人王尚清、胡
      偉倫、邱仁清於原審審理中亦均證稱：其服刑期間，從未
      見過現金，亦未曾見過受刑人在監獄內玩撲克牌或簽六合
      彩賭博，況現金在監獄內屬違禁品，其不知監獄受刑人身
      上有現金能做何種用途（參見原審94年5 月9 日審判筆錄
      ）等語相符；況證人邱仁清於原審審理中另證稱：在監獄
      內不能使用現金，若受刑人家屬寄錢進來，需將金錢寄放
      在監獄處，如受刑人欲購買物品，需另向監獄申請開三聯
      單購物，再由監獄自受刑人之監獄帳戶內扣除現金（參見
      同上原審審判筆錄）等語，亦與高雄監獄94年3 月17日高
      監戒字第0940001056號函附之曹長壽購物清單1 份（參見
      原審卷宗）相符。爰審酌證人王尚清、胡偉倫、邱仁清與
      被告甲○○、同案被告曹長壽、楊峰義並無過節，應無甘
      冒刑事訴追之危險，設詞迴護同案被告曹長壽、楊峰義之
      必要，其等上揭證詞，應可採信。是證人楊峰義、曹長壽
      間並無賭債糾紛，且被告甲○○亦無將現金5,000 元交由
      證人楊峰義收受之事實，應可認定。
    (3)綜上所述，被告所辯各情，無非卸責之詞，不足採信。本
      件事證明確，被告之犯行，堪以認定。
三、核被告意圖為自己不法之所有，而侵占持有他人之物之行為
    ，係犯刑法第335 條第1 項之侵占罪。公訴人認被告所為，
    係犯貪污治罪條例第4 條第1 項第5 款之違背職務收受賄賂
    罪，起訴法條，尚有未洽，惟起訴之基本事實同一，本院自
    得變更檢察官起訴法條，予以審判。原審予以被告論科，固
    非無見，惟查被告所為，係犯刑法第335 條第1 項之侵占罪
    ，而原審依貪污治罪條例第4 條第1 項第5 款違背職務收受
    賄賂罪論處，即有適用法則不當之失，理由詳後，自有未
    合。被告上訴意旨，否認侵占犯罪，固無足取，然原判決既
    有上述可議，自應由本院將原判決撤銷改判。審酌被告犯後
    否認犯罪，飾詞狡辯，態度不佳，惟念犯罪所得無多等一切
    情狀，量處如主文第2項所示之刑，以資懲儆。
四、公訴意旨略以：被告甲○○於民國91年3 月11日起在臺灣高
    雄監獄（下稱高雄監獄）服替代役之職務，負責崗哨、舍房
    助勤等職務，係依據法令從事公務之人員；而曹長壽、楊峰
    義、莊理錦（業於93年8 月4 日死亡，另經檢察官不起訴處
    分），均為高雄監獄之受刑人，甲○○、曹長壽、楊峰義、
    莊理錦均明知依規定監獄管理人員不得自監獄外代受刑人夾
    帶遞送任何物品，且法務部所屬監獄禁止受刑人不得使用行
    動電話等物品，曹長壽、楊峰義、莊理錦共同基於對公務員
    關於違背職務行為交付賄賂之犯意聯絡，推由曹長壽、楊峰
    義向甲○○期約分別以新臺幣（下同）1 萬3,000 元、2,00
    0 元，共計1 萬5,000 元之價格委託甲○○購買行動電話1
    支（含電池、行動電話易付卡及門號等配件）及內衣，扣除
    購買行動電話、內衣價款外，餘款則作為甲○○代購行動電
    話、內衣並違背職務夾帶入監之代價，詎甲○○竟基於違背
    職務行為收受賄賂之犯意，並告知曹長壽有關甲○○設於郵
    局第00000000000000號帳戶資料，曹長壽則另行寫信請不知
    情之曹長壽之父曹益明於92年6 月5 日匯款1 萬5,000 元至
    甲○○前揭郵局帳戶，甲○○於曹益明匯款後之92年6 月間
    某日至郵局確認接獲匯款後，即購買摩托羅拉牌V2288 型行
    動電話1 支（價值5,000 元）、中華電信易付卡1 張（價值
    1,000 元），共計花費6,000 元，餘款7,000 元則為甲○○
    代購行動電話夾帶入監之收賄報酬。嗣於93年8 月15日甲○
    ○利用執行勤務之便，違背其職務，而將前揭行動電話1 支
    （含易付卡）攜入獄中，先藏放在自己之便當盒內，攜帶至
    自己於監獄之內務櫃中，復於93年8 月16日將前揭行動電話
    以鐵盒交由不知情之監獄福利社雜役綽號「志明」之人轉交
    予曹長壽，曹長壽確認後，即於同日利用不知情之監獄福利
    社雜役綽號「志明」之人復轉交予莊理錦使用。嗣莊理錦於
    92年9 月7 日晚上，因不諳行動電話之使用程序，發出行動
    電話鈴聲而驚動高雄監獄舍房主管，莊理錦見狀情急中，將
    前揭行動電話拆解丟棄於垃圾桶中，另經高雄監獄戒護科於
    92 年9月12日循線查獲上情。案經法務部調查局南部機動工
    作組報請偵辦，因認被告有犯貪污治罪條例第4 條第1 項第
    5 款之違背職務收受賄賂罪嫌。
  (一)按犯罪事實應依證據認定之，無證據不得認定犯罪事實；又
    不能證明被告犯罪者，應諭知無罪之判決，刑事訴訟法第15
    4 條第2 項及第301 條第1 項分別定有明文。次按，認定不
    利被告之事實，須依積極證據，苟積極證據不足為不利於被
    告事實之認定時，即應為有利於被告之認定，更不必有何有
    利之證據；而所謂「積極證據足以為不利被告事實之認定」
    ，係指據為訴訟上證明之全盤證據資料，在客觀上已達於通
    常一般之人均不致於有所懷疑，而得確信被告確曾犯罪之程
    度，若未達此一程度，而有合理懷疑之存在時，即無從為有
    罪之認定，最高法院30年上字第816 號及76年台上字第4986
    號分別著有判例可資參照。又刑法上之收受賄賂，以他人有
    行求賄賂之事實為前提，若他人所交付之物並非基於行賄意
    思，則其物即非賄賂，自無收受賄賂可言。故賄賂之不法報
    酬必須與（違背）職務行為具有一定對價關係。此有最高法
    院70年台上字第1186號判例可稽。
  (二)公訴人認被告有犯違背職務收受賄賂罪嫌，係以證人曹長壽
    、楊峰義、莊理錦調查中及偵查中之證述，及卷附之曹益明
    匯款單據乙張，且被告亦坦承受曹長壽之託代其購買行動電
    話1 支及易付卡1 枚，並夾帶入監交予曹長壽等情，為其論
    據。訊據被告堅決否認有上開犯行，辯稱：其除購買行動電
    話及易付卡共花費6,000 元外，另有花費4,200 元購買三五
    廠牌內衣、褲交予曹長壽在監獄內穿著，且因楊峰義向其表
    示，因曹長壽在監獄中積欠楊峰義賭債5,000 元，故其另將
    5,000 元轉交予楊峰義，是其尚倒貼200 元，並未從中獲利
    7,000 元云云。
  (三)經查：
    (1)證人即同案被告曹長壽於調查站詢問中、偵訊中及原審審
      理中均分別陳稱及證稱：其與楊峰義、甲○○3 人，共同
      商談購買行動電話夾帶入監之情事，而約定由甲○○以1
      萬3,000 元購買手機夾帶入監，當時並未約定行動電話及
      易付卡為3,000 元，其餘1 萬元給甲○○之走路工（參見
      93年度偵字第14748 號偵查卷宗第20頁至第26頁、第55頁
      至第58頁、第64頁至第67頁；原審94年5 月5 日審判筆錄
      第14頁至第18頁）等語；證人即同案被告楊峰義於偵訊中
      及原審審理中證稱：當時其與曹長壽、甲○○商談購買行
      動電話、易付卡代價為1 萬3,000 元，因其入監很久，不
      清楚目前行動電話實際價格，但有看報紙行動電話約7,00
      0 或8,000 元，若以3,000 元之價格，根本無法購買行動
      電話及易付卡（參見93年度偵字第14748 號偵查卷宗第65
      頁、原審94年5月5日審判筆錄）等語相符。雖證人即同案
      被告楊峰義於調查站詢問中陳稱：請甲○○購買行動電話
      及易付卡夾帶入監之代價為1 萬3,000 元，購買手機為3,
      000 元，剩餘1 萬元為甲○○之走路費用（參見臺灣高雄
      地方法院檢察署92年度他字第4774號卷宗第18頁至第20頁
      ）等語，然其上揭所述，核與證人曹長壽所述不符，且證
      人即同案被告楊峰義於原審審理中亦自承，其於調查站所
      述內容，係因其知當時甲○○於調查局詢問中表示其向甲
      ○○拿取3,000 元，後來甲○○又改稱其向甲○○拿5,00
      0 元，因其並未向甲○○拿取任何金錢，故很生氣且情緒
      不穩定，才會為上揭調查站之陳述內容（參見原審94年5
      月5日審判筆錄）等語，足見證人楊峰義於調查站所述之
      內容應係出於其情緒化所為之不實陳述，不足採信。由上
      觀之，被告與曹長壽、楊峰義約定以1 萬3,000 購買行動
      電話及易付卡夾帶入監，並未約定剩餘款項給予被告之酬
      勞或走路工甚明。
    (2)證人楊峰義另於原審審理中證稱：被告甲○○事後並無將
      5,000 元交予其收受，其亦無將其中2,000 元交給甲○○
      ，以幫其購買內衣等物之情事，曹長壽匯款1 萬5,000 元
      ，係委託甲○○分別以1 萬3,000 元、2,000 元，購買行
      動電話及內衣夾帶入監（參見原審94年5 月5 日審理筆錄
      ）等語；核與經原審隔離證人楊峰義後，證人曹長壽於原
      審審理中證稱：其請不知情之曹益明匯款1 萬5,000 元至
      甲○○郵局帳戶，係分別以1萬3,000元、2,000 元，共計
      1 萬5,000 元委託甲○○購買行動電話及內衣夾帶入監，
      惟被告甲○○僅有購買行動電話夾帶入監，並未依約購買
      內衣入監供其穿用（參見原審94年5 月5 日審理筆錄）等
      語相符。由上可知，曹長壽透過不知情之曹益明匯款1 萬
      5,000 元予被告，已指明其中1 萬3,000 元購買行動電話
      及預付卡，另2,000 元係代購內衣。而證人即同案被告曹
      長壽、楊峰義於原審審理中固均證稱：當時其等與甲○○
      商談購買行動電話、內衣夾帶入監1 萬3,000 元、2,000
      元，共計1 萬5,000 元，並未約定將上揭款項之一部分作
      為給甲○○之報酬（參見原審94年5 月5 日審判筆錄）等
      語。尤證被告收受之1 萬5,000 元係代購行動電話及內衣
      之款項，並非賄款，至為明確。至於被告事後僅以5,000
      元購買行動電話，以1,000 元購買預付卡1 枚，並未代購
      內衣，並於將行動電話及預付卡交予曹長壽時，未將餘款
      7,000 元一併返還，而起意將其侵占入己，亦僅涉犯侵占
      罪，自不能將其侵占之餘款7,000 元，視為代購行動電話
      及預付卡之賄款，被告縱有違背職務之行為，亦不得以違
      背職務收受賄賂罪相繩，併此明。
據上論斷，應依刑事訴訟法第369 條第1 項前段、第364 條、第
300 條、第299 條第1 項前段，刑法第335 條第1 項、罰金罰鍰
提高標準條例第1條前段，判決如主文。
本案經檢察官林惠到庭執行職務。
中　　華　　民　　國　　94　　年　　11　　月　　3 　　日
                  刑事第三庭    審判長法  官  周賢銳
                                      法  官  黃仁松
                                      法  官  謝宏宗
以上正本證明與原本無異。
檢察官如不服本判決應於收受本判決後10日內向本院提出上訴書
狀，其未敘述上訴理由者，並得於提起上訴後10日內向本院補提
理由書狀（均須按他造當事人之人數附繕本）。
本判決被告不得上訴。
中　　華　　民　　國　　94　　年　　11　　月　　4 　　日
　　　　　　　　　　　　　　　　　　　書記官  熊惠津
附錄本判決論罪科刑法條：
中華民國刑法第335條第1項：
(普通侵占罪)
意圖為自己或第三人不法之所有，而侵占自己持有他人之物者，
處5年以下有期徒刑、拘役或科或併科1,000元以下罰金。
                                                      K
